臺灣高等法院民事判決　　　　　　　　　98年度建上字第51號
上　訴　人　凱建實業有限公司
法定代理人　李甄秝
訴訟代理人　王惠光律師
被 上訴 人　百意聖有限公司
法定代理人　張新枝
訴訟代理人　羅子武律師
複 代理 人　李志正律師
上列當事人間給付工程款事件，上訴人對於中華民國98年4月22
日臺灣基隆地方法院95年度訴字第533號第一審判決提起上訴，
本院於99年12月21日言詞辯論終結，判決如下：
    主  文
上訴駁回。
第二審訴訟費用由上訴人負擔。
    事實及理由
一、上訴人起訴主張：兩造於民國95年4 月10日簽訂工程合約書
    （下稱系爭工程契約），由伊承攬被上訴人之基隆巿百福公
    園游泳池新建滑水道、棧道及欄杆工程（下稱系爭工程），
    約定工程款（含稅）為新臺幣（下同）240 萬元；被上訴人
    並依約支付定金72萬元。另雙方原約定塔台高度為7.2 公尺
    ，被上訴人另行委請他人興建之塔台卻高達8.6 公尺，因該
    可歸責被上訴人因素，造成工期延誤及須變更設計、增加材
    料設備，致另追加工程款25萬4,000 元。系爭工程伊已依約
    施工完畢，被上訴人迄未支付工程餘款及追加工程款共193
    萬4,000 元，經伊多次催討未果，爰依系爭工程契約請求被
    上訴人如數給付等語。原審為上訴人敗訴之判決，上訴人不
    服，提起上訴，並聲明：(一)原判決廢棄。(二)上開廢棄部分，
    被上訴人應給付上訴人193萬4,000元及自起訴狀繕本送達被
    上訴人之翌日起至清償日止，按年息5%計算之利息。(三)願供
    擔保，請准宣告假執行。
二、被上訴人則以：兩造簽訂系爭工程契約時，塔台高度尚未確
    定，伊並未指示塔台高度，上訴人為專業廠商，自應全權負
    責系爭工程之設計及施工。且依系爭工程契約約定，上訴人
    需提供工程施工圖，經伊審核後，始可施工，自無何須另行
    變更設計增加工程款可言，伊從未同意上訴人追加工程款25
    萬4,000 元，其請求追加工程款為無理由。又上訴人依約應
    於95年5月29日前完成系爭工程，卻遲至95年5月27日始進場
    施作，延誤至95年8月8日才辦理第一次工程驗收，逾期完工
    。且驗收後發覺諸多瑕疵，伊雖給予14天改善期限，上訴人
    迄今仍拒不改善。系爭工程總價為240 萬元，依系爭工程契
    約約定每逾1日罰款為工程總價之千分之7，因驗收不合格致
    逾原定施工期限，雙方得另協商改善期限，超過協商期限，
    概視同逾期論，累計上訴人應給付之罰款早已逾其得請求之
    工程餘款。況上訴人未依約提出出廠證明書（含製造圖說）
    、材質檢測等證明文件，亦不符合請款條件，另經台灣省土
    木技師公會鑑定，上訴人未改善之瑕疵，其修繕費用為28萬
    1,698 元。伊主張以逾期罰款（含驗收不合格未修補罰款）
    及修繕費用抵銷後，被上訴人已無須付款等語，資為抗辯。
    原審為被上訴人勝訴之判決，被上訴人對於上訴人之上訴則
    聲明：(一)上訴駁回。(二)如受不利益判決，願供擔保請准免為
    假執行之宣告。
三、經查：兩造於95年4 月10日簽訂系爭工程契約，約定由上訴
    人承攬被上訴人之基隆巿百福公園游泳池新建滑水道、棧道
    及欄杆工程，工程總價240 萬元，被上訴人已支付72萬元，
    尚未給付其他工程款等情，有系爭工程合約、本票、支票及
    統一發票等影本各1份可稽（見原審卷第8至10頁、第17頁）
    ，並為兩造所不爭執（見原審卷第28頁、本院卷第158頁）
    ，應堪信為真實。
四、上訴人主張：系爭工程契約業已全部施工完畢，被上訴人尚
    積欠其工程餘款及追加工程款計193萬4,000元未給付等語，
    惟為被上訴人所否認，並以前詞置辯。茲分述如下：
  (一)上訴人主張：兩造因施工條件變化，塔台高度由被上訴人指
    示之7.2公尺，變更為8.6公尺，須變更設計，因此追加工程
    款25萬4,000元等語，並提出請款明細表及設計圖等影本各1
    份為證（見原審卷第19至21頁），惟為被上訴人所否認並辯
    稱：被上訴人並未指示塔台高度，且依系爭工程契約約定，
    上訴人需提供工程施工圖，經伊審核後，始可施工，上訴人
    所提出之設計圖，係於95年5 月19日提出完成確認，並非工
    程變更等語，經查：上訴人提出之請款明細表乃其自行製作
    ，未經被上訴人確認，自難認被上訴人已同意其追加工程款
    。又依系爭工程契約第6條第1款約定：上訴人須提供工程施
    工圖經被上訴人審核後方可施工（見原審卷第9 頁），且上
    訴人亦承認被上訴人所寄送之電子圖檔，並未標示塔台高度
    （見原審卷第46頁），可見兩造簽約當時，工程施工圖尚未
    定案。況上訴人亦自認系爭工程滑水道必須量身訂作，塔台
    高度不同，滑水道之高度、角度、長度、彎度均有不同（見
    本院卷第192 頁），上訴人既為專業設計施工公司，本應依
    善良管理人之注意義務，測量塔台實際高度，提出施工圖經
    被上訴人審核後方可施工，是上訴人主張因可歸責於被上訴
    人之事由，致施工條件變化而應追加工程款25萬4,000 元乙
    節，為無理由，不應准許。
  (二)上訴人主張：系爭工程業已完工，被上訴人迄未支付工程款
    餘款，惟為被上訴人所否認，並以前詞置辯，經查：
    1.依系爭工程契約第5條約定，系爭工程應於95年5月29日前
      完工（見原審卷第9頁），兩造遲於95年8月8 日始辦理第
      一次驗收，有百福悠活健康會館驗收單影本1 份可證（見
      原審卷第40、41頁），並為兩造所不爭執，是其工程顯已
      逾系爭契約約定之完工期限。
    2.上訴人主張：係因被上訴人將塔台高度由7.2公尺變為8.6
      公尺，致需重新繪圖供被上訴人確認，方可開始製作材料
      並進行施工，其逾期應係不可歸責於上訴人等語。經查：
      兩造簽訂系爭工程契約當時，塔台高度尚未確定，此依系
      爭工程契約第6條第1款約定：上訴人須提供工程施工圖經
      被上訴人審核後方可施工，及上訴人提出致被上訴人之函
      件中，亦承認被上訴人所寄送之電子圖檔，並未標示塔台
      高度（見原審卷第46頁），上訴人亦自認系爭工程滑水道
      必須量身訂作，塔台高度不同，滑水道之高度、角度、長
      度、彎度均有不同（見本院卷第192頁末4行起），上訴人
      既為專業設計施工公司，當然應依善良管理人之注意義務
      ，測量塔台實際高度，方得製作施工圖施工，可見系爭工
      程契約所載塔台高度7.2 公尺，不過係初估，上訴人應於
      塔台高度確認時，儘速測量製作並提供工程施工圖經被上
      訴人審核後施工。雖上訴人無法確切主張並證明塔台高度
      其究何時確知，惟其自認至遲於95年5 月27日上訴人至現
      場施工時，已知悉塔台高度為8.6公尺（見本院卷第134頁
      反面）。另兩造所不爭執之系爭工程契約簽約日期為95年
      4月10日（見本院卷第158頁），計算至契約約定完工日95
      年5 月29日止，合計兩造契約約定之施工期間應為49天。
      自95年5月27日起計算49天，系爭工程至遲應於95年7月15
      日完工，上訴人遲至於95年8月8日方辦理第一次驗收（見
      原審卷第40頁），至少已逾期23天。雖上訴人主張兩造有
      下雨天得延長完工期限等語，惟為被上訴人所否認，上訴
      人並未舉何證據證明兩造間有此約定，其此一主張自難採
      信。
    3.又依兩造驗收單所載系爭工程須改善項目有：「2 米寬
      之溜滑梯：A.接頭未預留樹脂接合隙會漏水。B.使用螺絲
      有鍍鋅品有混用之行為。C.接合處未與鋼構支撐處一體。
      D.接合處未處理。E.鐵件焊接處未防鏽處理。F.入水處使
      用者易觸池底。G.水槽需有給排水清潔口；360 度滑水
      道：A.水槽未與鋼構平整。B.水槽未有給排水清潔口。C.
      滑道接道粗糙平整度不足。D.鋼構生鏽。E.螺絲混用。F.
      螺絲未鎖緊。G.鐵件插銷生鏽。H.整體結構搖晃劇烈；
      鋼橋：A.強度不足有鐵件彎曲之情形。B.吊裝未依設計位
      置裝置。C.鋼管立柱未垂直平整。D.高低差易傷使用者。
      E.扶手之鋼索未拉緊。F.不鏽鋼扶手未裝置。G.欄杆搖晃
      劇烈。H.欄杆立柱與橫料接合間距過大；欄杆部分：A.接
      合處不平整。B.搖晃劇烈。C.扶手轉角處易受傷。D.扶手
      處未施作。E.螺絲固定未確實安全護套未蓋合。G.欄杆材
      料於施工中壓傷需更換」（下稱系爭缺失），因此，兩造
      乃約定上訴人於14天內改善系爭缺失並須經改善項目完成
      複驗後，方得再請款（見原審卷第40頁）。雖上訴人主張
      現場瑕疵均已依約處理，並派工至現場修復，復提出派工
      單1 份為證，惟為被上訴人所否認，稽諸該派工單係上訴
      人所自行制作，並未經被上訴人確認，自無可採。且系爭
      工程至今仍存有諸多瑕疵，業經被上訴人提出彩色照片12
      幀為證（見原審卷第66至69頁），並經原法院法官至現場
      勘驗核對屬實，有勘驗筆錄可參（見原審卷第72至75頁）
      ，原法院並委請台灣省土木技師公會鑑定，其鑑定結果略
      謂：系爭工程2 米寬之溜滑梯部分：A.水位低，水浮力
      不足，易使戲水者產生觸底之危險。B.依系爭工程契約內
      之圖說並無水槽蓄水、排水功能，但在使用上應有排水功
      能以便於清潔蓄水池。經現場會勘檢視有設置進水孔達蓄
      水功能，溢水則注入滑水道。水槽底有鑽孔當排水孔，因
      無設置止水閥，水槽蓄水功能不佳，須大量補水才能達到
      蓄水功能。C.依現場水槽底部與支撐有縫隙及Ｃ型鋼不足
      ，導致戲水者站立水槽上有下陷感覺。360 度滑水道部
      分：A.經現場使用活動板手栓扭測試，螺絲有鬆動未完全
      迫緊之情形。螺絲長短不一致，不影響結合強度。正確鎖
      螺絲方式是對向螺絲由上往下同時鎖緊並控制結合環片間
      隙大小一致，才能使支撐滑水道受力平均。B.五金插銷經
      現場目視已生銹及使用磁鐵吸附測試研判非不鏽鋼材質，
      故有斷裂鬆脫之虞。C.滑水道外觀有2 處不平整，檢視滑
      水道時搖晃嚴重。鋼橋部分：A.經現場目視檢測棧板有
      凸起及凹陷不平整及螺絲鬆脫之狀況，塑木棧板斷裂3 片
      ，目前無安全之危害，考慮戲水者赤腳行走，凸起螺絲有
      傷到腳之危險。B.鋼橋骨架接合焊接處已生鏽。C.經現場
      檢視並搖動，目前2樓部份無晃動，但3、4 樓部份晃動較
      嚴重，其原因為欄杆之立柱基座採用兩種不同材料塑鋼與
      鐵件固定接合，勁度、硬度不同，接合不易牢固，且無側
      向支撐，故產生晃動。D.經現場全面檢視欄杆立柱固定基
      座鐵片有凸出銳利，有割傷人員之危險等瑕疵，且改善該
      瑕疵所需費用估計約須33萬5,257 元，有台灣省土木技師
      公會鑑定報告書可稽（見外放鑑定報告書第4至8頁），而
      該等瑕疵大抵係設計及施工之初即已不良所致，並非因兩
      造發生糾紛年久失修導致，是被上訴人辯稱系爭工程至今
      仍有瑕疵未修補之事實，應堪採信。
    4.依系爭工程契約第13條約定：上訴人除因天災地變，取得
      證明經被上訴人查明係不可抗力外，如逾施工期限，願每
      逾1天，扣除承攬金額總價千分之7，因驗收不合格致逾原
      定施工期限，雙方得另協商改善期限，超過協商期限，概
      視同逾期論。於結算時由工程款中扣除等語（見原審卷第
      10頁），準此，每逾期完工或驗收不合格未修補1 天即應
      扣除系爭工程契約總價之千分之7，每日扣款1萬6,800 元
      （計算式：2,400,00071,000＝16,800 ），而被上
      訴人尚積欠之工程餘款為168萬元（計算式：2,400,000－
      72 0,000＝1,680,000 ）。按二人互負債務，而其給付種
      類相同，並均屆清償期者，各得以其債務，與他方之債務
      ，互為抵銷，民法第334條第1項前段定有明文，被上訴人
      主張以工程逾期及驗收不合格未修補之罰款，抵銷工程餘
      款。又依被上訴人綜合辯論意旨狀第八(二)3.記載略謂：被
      上訴人自95年5月30日暫時計算至95年11月3日為止，計15
      8日，共265萬4,400 元，並加註按被上訴人至今尚未驗收
      合格，依系爭工程契約第13條規定，應持續計算之，特予
      補陳，被上訴人主張逾期罰款之金額，應予抵銷給付上訴
      人之工程款等語（見本院卷第187 頁第14列至21列），被
      上訴人之真意應非限於至95年11月3日為止之逾期罰款（
      含驗收不合格未修補罰款），方主張抵銷，僅係其誤以為
      計算至95年11月3 日止，其可供抵銷之金額已逾應給付之
      工程款，依其前後文義及其僅以「暫時計算」之語意觀之
      ，其真意應係得請求之工程逾期及驗收不合格未修補之罰
      款，均主張用以抵銷其應給付上訴人之工程款至全額抵銷
      完畢為止。依上開2.所述，系爭工程至遲應於95年7 月15
      日完工，上訴人遲至於95年8月8日方辦理第一次驗收，已
      逾期完工23天。另95年8月8日驗收後，因系爭工程存有系
      爭缺失，兩造乃約定至95年8 月22日止為改善系爭缺失之
      期間（見原審卷第40頁），如前3.所述，系爭工程至今仍
      有瑕疵未修補，則自95年8 月23日起上訴人即須負驗收不
      合格未修補罰款之責任（其計算方式同逾期完工罰款），
      累計至95年11月7日止上訴人應給付之罰款為168萬元〔計
      算式：16,800×（23＋77）＝1,680,000 ，即含工程逾期
      23天及驗收不合格未修補77天之罰款〕，與被上訴人應給
      付之工程餘款168 萬元互為抵銷，上訴人已不得再請求被
      上訴人給付任何工程餘款。
    5.雖上訴人主張：本件逾期罰款每日以承攬金額總價千分之
      7 計算，顯屬過高，依行政院公共工程委員會網頁公布之
      工程合約範本第17條，如未約定逾期工程違約金之上限時
      ，應以系爭工程總價20%作為上限，是應依民法第252條規
      定酌減等語，惟按約定之違約金額過高者，法院得減至相
      當之數額，為民法第252 條所明定，惟此規定乃係賦與法
      院得依兩造所提出之事證資料，斟酌社會經濟狀況並平衡
      兩造利益而為妥適裁量、判斷之權限，非謂法院須依職權
      蒐集、調查有關當事人約定之違約金額是否有過高之事實
      ，而因此排除債務人就違約金過高之利己事實，依辯論主
      義所應負之主張及舉證責任。況違約金之約定，為當事人
      契約自由、私法自治原則之體現，雙方於訂約時，既已盱
      衡自己履約之意願、經濟能力、對方違約時自己所受損害
      之程度等主、客觀因素，本諸自由意識及平等地位自主決
      定，除非債務人主張並舉證約定之違約金額過高而顯失公
      平，法院得基於法律之規定，審酌該約定金額是否確有過
      高情事及應予如何核減至相當數額，以實現社會正義外，
      當事人均應同受該違約金約定之拘束，法院亦應予以尊重
      ，始符契約約定之本旨。倘債務人於違約時，仍得任意指
      摘原約定之違約金額過高而要求核減，無異將債務人不履
      行契約之不利益歸由債權人分攤，不僅對債權人難謂為公
      平，抑且有礙交易安全及私法秩序之維護。經查：兩造均
      為公司法人地位平等，上訴人為專業承包公司，就承攬系
      爭工程需花費多少工作天，知之甚稔，且其既有承作系爭
      工程之能力，亦當然具有修補系爭工程瑕疵之專業能力，
      而被上訴人發包系爭工程目的係作為泳池對外營業，能否
      如期完工營業，攸關公司之獲利能力，上訴人有能力修復
      上開瑕疵，卻不積極為之，坐視系爭工程無法對外營業。
      上訴人於簽訂系爭工程契約時，既與被上訴人約定，如逾
      施工期限，願每逾期1日，扣除承攬金額總價千分之7，且
      因驗收不合格致逾原定施工期限，除雙方另協商改善期限
      外，超過協商期限，概視同逾期論，揆諸前開說明，自應
      受該違約金約定之拘束。本院認每逾期1 日扣除系爭工程
      契約總價千分之7 ，並無過高或顯失公平之情。另本件並
      非行政院公共工程委員會發包之工程，本無受該會公布之
      工程合約範本限制之必要，是上訴人主張本件逾期罰款為
      每日按承攬金額總價千分之7 ，且無上限，顯屬過高，應
      依民法第252條規定酌減等語，要不足取。
五、綜上所述，上訴人依系爭工程契約法律關係，請求被上訴人
    給付上訴人193萬4,000元及自起訴狀繕本送達被上訴人之翌
    日起至清償日止，按年息5%計算之利息，為無理由，不應准
    許。從而，原審為上訴人敗訴之判決，並駁回其假執行之聲
    請，理由雖有不同，結論並無二致，上訴意旨指摘原判決不
    當，求予廢棄改判，為無理由，應予駁回。
六、兩造其餘攻擊、防禦方法及未經援用或進行調查之證據，經
    本院斟酌後，認為均不足以影響本判決之結果，自無予以調
    查或逐一詳予論駁之必要，附此指明。
七、據上論結，本件上訴為無理由，依民事訴訟法第449條第2項
    、第78條，判決如主文。
中    華    民    國   100    年    1     月    18    日
                   民事第四庭
                       審判長法  官 張劍男
                             法  官 翁昭蓉
                             法  官 陳靜芬
正本係照原本作成。
如不服本判決，應於收受送達後20日內向本院提出上訴書狀，其
未表明上訴理由者，應於提出上訴後20日內向本院補提理由書狀
（均須按他造當事人之人數附繕本）上訴時應提出委任律師或具
有律師資格之人之委任狀；委任有律師資格者，另應附具律師資
格證書及釋明委任人與受任人有民事訴訟法第466條之1第1項但
書或第2項（詳附註）所定關係之釋明文書影本。如委任律師提
起上訴者，應一併繳納上訴審裁判費。
中    華    民    國   100    年    1     月    21    日
                             書記官 應瑞霞
附註：
民事訴訟法第466條之1（第1項、第2項）：
對於第二審判決上訴，上訴人應委任律師為訴訟代理人。但上訴
人或其他法定代理人具有律師資格者，不在此限。
上訴人之配偶、三親等內之血親、二親等內之姻親，或上訴人為
法人、中央或地方機關時，其所屬專任人員具有律師資格並經法
院認為適當者，亦得為第三審訴訟代理人。